---
author: "Leonardo Müller"
title: "Relatório de Aula Prática 03 - Análise de Dados"
bibliography: referencias.bib
link-citations: true
subtitle: "<a href='https://bendeivide.github.io/courses/epaec/' target='_blank'>Estatística e Probabilidade</a> </br> <a href='https://bendeivide.github.io' target='_blank'>Prof. Ben Dêivide (DEFIM/CAP/UFSJ)</a>"
date: now
date-format: "DD/MM/YYYY, HH:mm"
lang: pt-BR
format:
  html:
    toc: true
    number-sections: true
    theme: bootstrap
    code-fold: true
    code-summary: "Mostrar código"
    code-tools: true
execute:
  echo: true
  warning: false
  message: false
---

```{r}
#| include: false

library(tidyverse)

dados <- read_csv2(
  "base_processamento_dados_engenharia_civil.csv",
  show_col_types = FALSE
)
```

## 📌 Introdução

A utilização de ferramentas computacionais para organização, processamento e análise de dados é uma etapa importante na Engenharia Civil, especialmente em atividades que envolvem grande quantidade de registros de campo, ensaios laboratoriais e informações de controle tecnológico. Antes que esses dados sejam utilizados para análises estatísticas e tomada de decisão, é necessário verificar sua estrutura, identificar possíveis inconsistências e avaliar a qualidade das informações disponíveis.

No ambiente R, a família `tidyverse` reúne pacotes desenvolvidos com uma filosofia comum para importação, transformação, organização e visualização de dados. Entre seus principais recursos estão o `dplyr`, utilizado para manipulação de dados; o `tidyr`, para reorganização das bases; o `stringr`, para tratamento de textos; o `readr`, para importação e conversão de dados; o `purrr`, para aplicação sistemática de funções; e o `ggplot2`, para construção de visualizações [@Wickham2019; @Wickham2023].

Neste relatório, essas ferramentas são aplicadas ao mesmo banco de dados de controle tecnológico do concreto utilizado no Relatório 02. O objetivo é realizar novamente as etapas de inspeção, diagnóstico, limpeza e exploração dos dados, agora priorizando a sintaxe e os fluxos de transformação do `tidyverse`, além de ampliar a análise por meio de recursos de visualização gráfica.

## 🎯 Objetivos

### Objetivo geral

Aplicar ferramentas da família `tidyverse` no processamento, tratamento, transformação, visualização e análise de uma base de dados de controle tecnológico do concreto.

### Objetivos específicos

- Importar e inspecionar a base utilizando funções do `readr`, `dplyr` e `purrr`;
- Identificar valores ausentes, erros de digitação, inconsistências de categorias e valores potencialmente incompatíveis;
- Realizar a limpeza e padronização das variáveis utilizando `dplyr`, `stringr` e `readr`;
- Utilizar fluxos de transformação com o operador `|>`;
- Obter estatísticas descritivas por meio de `group_by()`, `summarise()` e `across()`;
- Criar variáveis derivadas utilizando `mutate()` e `case_when()`;
- Reorganizar e explorar dados com recursos do `tidyr`;
- Produzir gráficos com `ggplot2` para auxiliar a interpretação das propriedades do concreto;
- Avaliar relações entre resistência, idade, dosagem e localização na obra;
- Produzir informações que possam auxiliar a interpretação técnica e a tomada de decisão na Engenharia Civil.

---

## 📚 Fundamentação Teórica

A linguagem R é um ambiente voltado à manipulação, análise estatística e representação de dados. A organização adequada das informações e o conhecimento da estrutura dos objetos são fundamentais para que os resultados obtidos sejam coerentes com o problema analisado [@BatistaOliveira2022].

O `tidyverse` é um conjunto de pacotes que compartilham princípios de projeto, estruturas de dados e formas semelhantes de programação. Essa integração permite construir fluxos de processamento em que diferentes etapas — como importar, selecionar, filtrar, transformar, agrupar, resumir e visualizar — são organizadas de forma sequencial e legível [@Wickham2019]. O operador `|>` favorece esse tipo de construção, permitindo acompanhar a transformação do objeto ao longo das diferentes funções.

Entre as ferramentas utilizadas neste trabalho, o `dplyr` fornece funções como `filter()`, `select()`, `mutate()`, `group_by()` e `summarise()`, enquanto o `stringr` oferece funções específicas para tratamento de textos. O `readr` permite importar e converter valores de forma controlada, e o `ggplot2` utiliza uma estrutura em camadas para representar graficamente distribuições e relações entre variáveis [@Wickham2023].

A estatística descritiva permite organizar e resumir os principais aspectos de uma base por meio de medidas de posição, dispersão e representações gráficas. Entretanto, essas medidas devem ser interpretadas considerando o significado físico das variáveis e a qualidade dos registros utilizados. Dados inconsistentes podem produzir médias, correlações ou gráficos aparentemente válidos, mas tecnicamente inadequados [@Batista2024].

## ⚙️ Metodologia

O trabalho foi desenvolvido utilizando a linguagem R e priorizando funções da família `tidyverse`. Foi analisada uma base de controle tecnológico do concreto composta por 100 observações e 10 variáveis. O arquivo foi importado com `read_csv2()` e mantido sem alterações durante as etapas iniciais de diagnóstico.

Inicialmente, foram avaliadas a estrutura, os tipos das variáveis, os valores ausentes e possíveis inconsistências. Em seguida, foi criada uma cópia denominada `dados_limpos`, utilizada para padronização das categorias e conversão das variáveis quantitativas. As análises posteriores foram realizadas somente após a verificação da base tratada.

As etapas de exploração utilizaram principalmente `filter()`, `select()`, `mutate()`, `group_by()`, `summarise()`, `arrange()`, `count()`, `distinct()` e `across()`. Para tratamento textual foram utilizadas funções do `stringr`, e para visualização foram construídos gráficos com `ggplot2`.

### Etapa 1 – Conhecendo a base

Questões 1 a 6: importação, dimensões da base, estrutura, resumo das variáveis, tipos de dados e investigação sistemática de valores ausentes.

### Etapa 2 – Investigando problemas nos dados

Questões 7 a 11: identificação de valores incompatíveis, possíveis erros de digitação, categorias não padronizadas e avaliação dos tipos das variáveis.

### Etapa 3 – Limpeza e transformação da base

Questões 12 a 16: preservação da base original, padronização textual, conversão das variáveis quantitativas, tratamento dos valores ausentes e verificação da estrutura após a limpeza.

### Etapa 4 – Explorando os dados com `dplyr`

Questões 17 a 20: cálculo da resistência média, comparações entre obras e classes e obtenção de estatísticas agrupadas.

### Etapa 5 – Criando novas variáveis com `mutate()`

Questões 21 a 23: criação das variáveis `resistencia_relativa`, `classificacao` e `acima_media`.

### Etapa 6 – Trabalhando com dados agrupados

Questões 24 a 26: contagem de observações por classe e cálculo simultâneo de diferentes estatísticas de resistência.

### Etapa 7 – Selecionando e reorganizando variáveis

Questões 27 a 30: seleção das propriedades quantitativas, aplicação de `across()`, padronização das variáveis e produção de resumos com múltiplas estatísticas.

### Etapa 8 – Trabalhando com textos e categorias

Questões 31 e 32: padronização textual com `stringr` e utilização de padrões de busca com `str_detect()`.

### Etapa 9 – Visualização dos dados

Questões 33 a 35: construção de gráficos para comparar classes de concreto e investigar as relações entre resistência, consumo de cimento e relação água/cimento.

### Etapa 10 – Aplicações próximas da prática profissional

Questões 36 a 38: avaliação do desempenho dos concretos entre blocos, relação entre idade e resistência e construção de uma tabela-resumo para o engenheiro responsável.

### Desafio Final – O engenheiro responsável pelos dados

Como etapa final, é apresentado um script de inspeção e tratamento priorizando funções do `tidyverse`, organizado de forma que possa ser compreendido e reaproveitado. O procedimento diferencia padronizações que podem ser automatizadas de situações que necessitam de análise técnica posterior e inclui estatísticas descritivas, variáveis derivadas e visualizações.

---

## 🔍 Resultados e Discussão

### Etapa 1 – Conhecendo a base

#### Questão 1 — Importação e visualização inicial
Importe a base de dados no R e atribua-a ao objeto dados.

Verifique se a importação foi realizada corretamente.

Utilize funções da família tidyverse para visualizar as primeiras e as últimas observações.

A base foi importada por meio de `read_csv2()` e atribuída ao objeto `dados`. Para verificar a importação, foram utilizadas `slice_head()` e `slice_tail()`, permitindo visualizar as primeiras e as últimas observações sem alterar a base.

```{r}
dados |>
  slice_head(n = 6)

dados |>
  slice_tail(n = 6)
```

A visualização confirma a presença das dez variáveis previstas no enunciado e permite uma primeira conferência dos valores registrados.

#### Questão 2 — Número de observações e variáveis
Quantas observações e quantas variáveis existem na base?

Apresente um código R que permita responder à questão utilizando funções da família tidyverse.

```{r}
dados |>
  summarise(
    observacoes = n(),
    variaveis = ncol(pick(everything()))
  )
```

A base possui **100 observações e 10 variáveis**. Cada observação representa um corpo de prova ou registro de controle tecnológico, enquanto as colunas armazenam as características associadas a esse registro.

#### Questão 3 — Estrutura da base
Apresente a estrutura da base utilizando uma função apropriada do tidyverse.

Analise o resultado obtido.

```{r}
dados |>
  glimpse()
```

A função `glimpse()` permite visualizar de forma compacta o número de linhas e colunas, os nomes das variáveis, suas classes e alguns valores. Na importação inicial, `idade_dias` é reconhecida como variável quantitativa, enquanto diversas propriedades que deveriam ser numéricas apresentam problemas de interpretação devido às inconsistências de preenchimento existentes na base.

Essa inspeção mostra que a classificação realizada automaticamente pelo R deve ser conferida antes das análises, pois o tipo armazenado nem sempre corresponde ao significado técnico da variável.

#### Questão 4 — Resumo das variáveis
Apresente um resumo das variáveis da base utilizando recursos do tidyverse.

Quais informações chamam sua atenção?

```{r}
dados |>
  map(summary)
```

O resumo obtido com `map(summary)` permitiu avaliar inicialmente todas as variáveis da base. A variável `idade_dias` foi reconhecida como numérica e apresentou valores entre **7 e 280 dias**, sendo o valor máximo de 280 dias bastante superior às demais idades observadas e, portanto, um registro que merece investigação.

Também chama atenção o fato de `resistencia_mpa`, `cimento_kg_m3`, `relacao_a_c` e `absorção_agregado_pct` terem sido importadas como texto, apesar de representarem grandezas quantitativas. Já `abatimento_mm` e `densidade_kg_m3` foram reconhecidas como numéricas, porém apresentam valores com ordem de grandeza aparentemente incorreta. Por exemplo, o abatimento apresenta média de **1217 mm** e máximo de **12500 mm**, enquanto a densidade apresenta valores próximos de **23000 kg/m³**. Esses resultados indicam que os pontos utilizados como separadores decimais foram interpretados de forma inadequada durante a importação.

Foram ainda identificados valores ausentes em `resistencia_mpa`, `relacao_a_c`, `abatimento_mm`, `densidade_kg_m3` e `absorção_agregado_pct`. Na variável `tipo_concreto`, foram encontradas **cinco categorias distintas**, embora sejam esperadas apenas quatro classes, indicando uma possível inconsistência de padronização.

Em comparação com o Relatório 02, a utilização de `read_csv2()` produziu algumas diferenças já na importação: os campos vazios passaram a ser reconhecidos diretamente como `NA` e a variável `obra` apresentou quatro categorias, mas algumas variáveis numéricas foram interpretadas de maneira inadequada devido ao formato decimal. Dessa forma, o resumo confirma a necessidade de investigar e tratar a base antes das análises estatísticas posteriores.

#### Questão 5 — Variáveis quantitativas e qualitativas
Quais variáveis foram reconhecidas pelo R como quantitativas e quais foram reconhecidas como qualitativas?

Utilize funções do tidyverse para investigar os tipos das variáveis.

Justifique sua resposta.

```{r}
dados |>
  map_chr(~ class(.x)[1])
```

A partir da função `map_chr()`, verificou-se que as variáveis `idade_dias`, `abatimento_mm` e `densidade_kg_m3` foram reconhecidas pelo R como quantitativas, sendo classificadas como `numeric`. Já `id_corpo_prova`, `obra`, `tipo_concreto`, `resistencia_mpa`, `cimento_kg_m3`, `relacao_a_c` e `absorção_agregado_pct` foram importadas como `character`.

Entretanto, o tipo atribuído pelo R não corresponde necessariamente à natureza da variável. `resistencia_mpa`, `cimento_kg_m3`, `relacao_a_c` e `absorção_agregado_pct` também representam grandezas quantitativas, apesar de terem sido armazenadas como texto devido a problemas de formatação ou digitação presentes na base.

Por outro lado, `id_corpo_prova`, `obra` e `tipo_concreto` possuem natureza qualitativa. A primeira funciona como um identificador, enquanto `obra` e `tipo_concreto` representam categorias.

Também é importante destacar que `abatimento_mm` e `densidade_kg_m3`, embora tenham sido reconhecidas como numéricas, apresentaram valores com ordem de grandeza incorreta durante a importação. Portanto, o reconhecimento de uma variável como `numeric` não garante, por si só, que seus valores tenham sido interpretados corretamente.

#### Questão 6 — Valores ausentes
Verifique a existência de valores ausentes na base.

Responda:

Quantos valores ausentes existem?
Em quais variáveis eles aparecem?
Em quais observações eles aparecem?

```{r}
# Quantidade de valores ausentes por variável
dados |>
  summarise(
    across(
      everything(),
      ~ sum(is.na(.x))
    )
  )

# Observações que contêm pelo menos um valor ausente
dados |>
  mutate(linha = row_number(), .before = 1) |>
  filter(if_any(everything(), is.na))
```

Foram identificados **5 valores ausentes** na base de dados. Eles estão distribuídos nas variáveis `resistencia_mpa`, `relacao_a_c`, `abatimento_mm`, `densidade_kg_m3` e `absorção_agregado_pct`, com uma ocorrência em cada variável.

Os valores ausentes aparecem nas seguintes observações: **CP-015**, com ausência em `abatimento_mm`; **CP-038**, em `relacao_a_c`; **CP-077**, em `densidade_kg_m3`; **CP-092**, em `resistencia_mpa`; e **CP-097**, em `absorção_agregado_pct`.

A utilização de `across()` permitiu verificar sistematicamente a quantidade de valores ausentes em todas as variáveis, enquanto `if_any()` foi utilizado para localizar as observações que apresentam pelo menos um `NA`. Diferentemente do Relatório 02, os campos vazios foram reconhecidos diretamente como `NA` durante a importação com `read_csv2()`.

### Etapa 2 – Investigando problemas nos dados

#### Questão 7 — Valores potencialmente incompatíveis
Verifique se existem valores que parecem incompatíveis com o contexto da Engenharia Civil.

```{r}
#| code-fold: true
#| code-summary: "Mostrar código"

para_numero <- function(x) {
  x |>
    as.character() |>
    str_replace_all(",", ".") |>
    parse_double(na = c("", "NA"))
}

# Idades potencialmente incompatíveis
dados |>
  filter(idade_dias > 56)

# Resistência: valores que não podem ser interpretados numericamente
dados |>
  filter(
    is.na(para_numero(resistencia_mpa)) &
      !is.na(resistencia_mpa)
  )

# Consumo de cimento: valores que não podem ser interpretados numericamente
dados |>
  filter(
    is.na(para_numero(cimento_kg_m3)) &
      !is.na(cimento_kg_m3)
  )

# Abatimentos com ordem de grandeza muito elevada
dados |>
  filter(abatimento_mm / 10 > 300)

# Densidades muito baixas
dados |>
  filter(densidade_kg_m3 / 10 < 1500)

# Relação água/cimento fora de uma faixa ampla de triagem
dados |>
  filter(
    para_numero(relacao_a_c) < 0.30 |
      para_numero(relacao_a_c) > 0.80
  )

# Absorções muito elevadas
dados |>
  filter(para_numero(`absorção_agregado_pct`) > 10)
```

A utilização dos filtros permitiu identificar registros com valores ou formatos potencialmente incompatíveis com o contexto das variáveis analisadas. Os limites utilizados possuem finalidade de diagnóstico e não representam, necessariamente, critérios normativos de aceitação.

Foram identificados os seguintes casos: o corpo de prova **CP-085**, com idade de **280 dias**; o **CP-019**, com resistência registrada como `3O,4`; o **CP-064**, com consumo de cimento registrado como `390O`; o **CP-032**, com abatimento de **1250 mm**; o **CP-053**, com densidade de **238 kg/m³**; e o **CP-072**, com absorção do agregado de **18,4%**. Não foram encontrados valores da relação água/cimento fora da faixa ampla de triagem adotada.

Nos casos de `abatimento_mm` e `densidade_kg_m3`, foi necessário considerar o efeito da importação com `read_csv2()`, que interpretou o ponto como separador de agrupamento e alterou a ordem de grandeza dos valores. Por isso, a divisão por 10 foi utilizada apenas durante a filtragem para recuperar temporariamente a escala original e permitir a identificação correta dos registros suspeitos.

Esses resultados não significam que todos os valores identificados sejam necessariamente erros. Eles indicam registros que devem ser verificados antes da etapa de limpeza e das análises estatísticas posteriores.


#### Questão 8 — Possíveis erros de digitação

Existem valores que podem ser considerados possíveis erros de digitação?

Utilize filter(), select() e outras funções do tidyverse para localizar os registros suspeitos.

```{r}
#| code-fold: true
#| code-summary: "Mostrar código"

dados |>
  filter(
    str_detect(as.character(resistencia_mpa), "[A-Za-z]|,") |
      str_detect(as.character(cimento_kg_m3), "[A-Za-z]|,") |
      str_detect(as.character(relacao_a_c), ",")
  ) |>
  select(everything())
```

Foram identificadas **quatro observações** com possíveis erros de digitação ou inconsistências de padronização numérica. O corpo de prova **CP-019** apresenta o valor `3O,4` em `resistencia_mpa`, enquanto o **CP-064** apresenta `390O` em `cimento_kg_m3`. Em ambos os casos, foi utilizada a letra `O` no lugar do algarismo zero, impedindo a interpretação direta desses valores como numéricos.

Também foram identificados os corpos de prova **CP-008**, com resistência registrada como `38,7`, e **CP-045**, com relação água/cimento registrada como `0,55`. Nesses casos, foi utilizada a vírgula como separador decimal, enquanto a maior parte dos registros dessas variáveis utiliza o ponto.

A combinação das funções `filter()` e `str_detect()` permitiu localizar padrões de texto incompatíveis com a formatação predominante da base sem modificar os dados originais. Esses registros deverão ser padronizados na etapa de limpeza antes da conversão definitiva das variáveis para o tipo numérico.

#### Questão 9 — Padronização da variável `obra`
Verifique se todas as categorias da variável obra estão escritas de forma padronizada.

Utilize funções como count() e distinct() para identificar as categorias existentes.

```{r}
#| code-fold: true
#| code-summary: "Mostrar código"

dados |>
  distinct(obra)

dados |>
  count(obra, sort = TRUE)
```

A utilização de `distinct()` mostrou que a variável `obra` apresenta **quatro categorias distintas**: `Bloco A`, `Bloco B`, `Bloco C` e `Bloco D`. Portanto, considerando a base importada no Relatório 03, não foram identificadas inconsistências de escrita nessa variável.

A função `count()` mostrou ainda a distribuição das observações entre as categorias: **Bloco B**, com 29 registros; **Bloco A**, com 28; **Bloco C**, com 28; e **Bloco D**, com 15.

Em relação ao Relatório 02, a diferença ocorre porque `read_csv2()` realiza, por padrão, o tratamento de espaços em branco nas extremidades dos campos durante a importação. Assim, o registro anteriormente identificado como `Bloco B `, com espaço adicional ao final, passou a ser interpretado como `Bloco B`, eliminando essa inconsistência já na leitura dos dados.


#### Questão 10 — Padronização de `tipo_concreto`
Verifique se todas as categorias de tipo_concreto estão padronizadas.

Utilize funções do tidyverse para identificar as diferentes categorias existentes.

Existe alguma categoria que possa representar o mesmo tipo de concreto que outra, mas esteja escrita de maneira diferente?

```{r}
#| code-fold: true
#| code-summary: "Mostrar código"

dados |>
  distinct(tipo_concreto)

dados |>
  count(tipo_concreto, sort = TRUE)
```

A função `distinct()` identificou **cinco categorias** na variável `tipo_concreto`: `C25`, `C30`, `C35`, `C40` e `c30`. Entretanto, `c30` representa a mesma classe de concreto que `C30`, diferenciando-se apenas pelo uso de letra minúscula.

A função `count()` mostrou que `C30` possui 31 registros, `C25` possui 29, `C35` possui 23, `C40` possui 16 e `c30` possui 1 registro.

Como o R diferencia letras maiúsculas de minúsculas, `C30` e `c30` são tratados como categorias distintas. Portanto, a variável `tipo_concreto` não está completamente padronizada e o registro `c30` deverá ser corrigido para `C30` na etapa de limpeza da base.


#### Questão 11 — Tipos das variáveis após o diagnóstico
Verifique novamente os tipos das variáveis depois de identificar os problemas.

Utilize glimpse() e outras funções apropriadas.

Questão para reflexão: Por que um único valor digitado incorretamente pode alterar a maneira como o R interpreta uma variável inteira?

```{r}
dados |>
  glimpse()

dados |>
  map_chr(~ class(.x)[1])
```

A nova verificação mostra que os tipos das variáveis permanecem os mesmos, pois a base original `dados` ainda não foi modificada.

As variáveis `idade_dias`, `abatimento_mm` e `densidade_kg_m3` foram reconhecidas como `numeric`. Já `id_corpo_prova`, `obra`, `tipo_concreto`, `resistencia_mpa`, `cimento_kg_m3`, `relacao_a_c` e `absorção_agregado_pct` permanecem como `character`.

No caso de `resistencia_mpa`, `cimento_kg_m3`, `relacao_a_c` e `absorção_agregado_pct`, essa classificação está relacionada às inconsistências identificadas, como presença de letras e diferentes separadores decimais. Como cada coluna precisa possuir um tipo de dado compatível com todos os seus registros, um único valor incorreto pode fazer com que toda a variável seja interpretada como texto.

Além disso, embora `abatimento_mm` e `densidade_kg_m3` tenham sido reconhecidas como numéricas, seus valores foram importados com ordem de grandeza inadequada, mostrando que o tipo `numeric` não garante, por si só, que a interpretação dos dados esteja correta.

### Etapa 3 – Limpeza e transformação da base

#### Questão 12 — Preservação da base original
Crie uma cópia da base original chamada dados_limpos.
Por que é recomendável preservar a base original?

```{r}
dados_limpos <- dados
```

Foi criada uma cópia denominada `dados_limpos`. Preservar `dados` é importante para manter os registros brutos disponíveis para consulta, permitir a comparação entre antes e depois da limpeza e possibilitar a revisão de alguma transformação caso seja necessário.

#### Questão 13 — Padronização das variáveis qualitativas
Corrija os problemas encontrados nas variáveis qualitativas, de modo que suas categorias fiquem padronizadas.

```{r}
#| code-fold: true
#| code-summary: "Mostrar código"

dados_limpos <- dados_limpos |>
  mutate(
    obra = obra |>
      str_trim() |>
      str_squish() |>
      str_to_title(),
    tipo_concreto = tipo_concreto |>
      str_trim() |>
      str_to_upper()
  )

dados_limpos |>
  count(obra)

dados_limpos |>
  count(tipo_concreto)
```

As variáveis qualitativas foram padronizadas com funções do pacote `stringr`. Para `obra`, foram removidos possíveis espaços excedentes e padronizada a escrita, permanecendo quatro categorias: `Bloco A`, `Bloco B`, `Bloco C` e `Bloco D`.

Para `tipo_concreto`, os valores foram convertidos para letras maiúsculas. Dessa forma, o registro `c30` foi corrigido para `C30`, reduzindo o número de categorias de cinco para quatro. Após a padronização, foram obtidos 29 registros de `C25`, 32 de `C30`, 23 de `C35` e 16 de `C40`.

A utilização dessas funções evita que diferenças apenas de formatação sejam interpretadas como categorias distintas durante as análises.

#### Questão 14 — Conversão das variáveis quantitativas
Converta para o tipo adequado as variáveis que deveriam ser quantitativas.
Utilize funções do pacote readr, quando apropriado, para realizar a conversão.

```{r}
#| code-fold: true
#| code-summary: "Mostrar código"

dados_limpos <- dados_limpos |>
  mutate(
    idade_dias = if_else(
      idade_dias == 280,
      28,
      idade_dias
    ),

    resistencia_mpa = resistencia_mpa |>
      str_replace_all(",", ".") |>
      str_replace(fixed("3O.4"), "30.4") |>
      parse_double(),

    cimento_kg_m3 = cimento_kg_m3 |>
      str_replace(fixed("390O"), "390") |>
      parse_double(),

    relacao_a_c = relacao_a_c |>
      str_replace_all(",", ".") |>
      parse_double(),

    abatimento_mm = abatimento_mm / 10,
    abatimento_mm = if_else(
      abatimento_mm == 1250,
      125,
      abatimento_mm
    ),

    densidade_kg_m3 = densidade_kg_m3 / 10,
    densidade_kg_m3 = if_else(
      densidade_kg_m3 == 238,
      2380,
      densidade_kg_m3
    ),

    `absorção_agregado_pct` = `absorção_agregado_pct` |>
      str_replace(fixed("18.4"), "1.84") |>
      parse_double()
  )

dados_limpos |>
  glimpse()

dados_limpos |>
  select(
    idade_dias,
    resistencia_mpa,
    cimento_kg_m3,
    relacao_a_c,
    abatimento_mm,
    densidade_kg_m3,
    `absorção_agregado_pct`
  ) |>
  summary()
```

As variáveis quantitativas foram corrigidas e convertidas para o tipo numérico. Foram tratados erros de digitação, diferenças de separador decimal e valores com ordem de grandeza inadequada decorrentes da importação.

Após a limpeza, todas as propriedades quantitativas passaram a ser reconhecidas como `<dbl>`. Os resultados também apresentaram faixas mais coerentes, com idade máxima de 56 dias, resistência entre 19,0 e 47,5 MPa, abatimento entre 64 e 175 mm, densidade entre 2293 e 2464 kg/m³ e absorção entre 0,80% e 2,92%.

As correções permitem que essas variáveis sejam utilizadas adequadamente nas análises estatísticas posteriores. Os valores ausentes permanecem representados como `NA` e serão avaliados separadamente.


#### Questão 15 — Tratamento dos valores ausentes
Identifique os valores ausentes.

Utilize recursos do dplyr para investigar a distribuição dos NA.

```{r}
#| code-fold: true
#| code-summary: "Mostrar código"

dados_limpos |>
  summarise(
    across(
      everything(),
      ~ sum(is.na(.x))
    )
  )

dados_limpos |>
  filter(if_any(everything(), is.na))
```

Após a limpeza, permanecem **cinco valores ausentes**, referentes aos corpos de prova CP-015, CP-038, CP-077, CP-092 e CP-097. As ausências ocorrem, respectivamente, nas variáveis `abatimento_mm`, `relacao_a_c`, `densidade_kg_m3`, `resistencia_mpa` e `absorção_agregado_pct`.

A exclusão completa desses registros não é recomendada, pois cada linha apresenta apenas uma informação ausente e mantém diversos outros dados válidos. Da mesma forma, substituir automaticamente os valores pela média poderia introduzir valores não medidos e reduzir artificialmente a variabilidade dos dados.

Assim, a decisão mais adequada é consultar inicialmente a fonte original. Caso não seja possível recuperar a informação, o valor deve permanecer como `NA` e ser tratado explicitamente nas análises posteriores.

#### Questão 16 — Verificação após a limpeza
Depois da limpeza, verifique novamente a estrutura e um resumo da base.

```{r}
#| code-fold: true
#| code-summary: "Mostrar código"

dados_limpos |>
  glimpse()

dados_limpos |>
  summary()
````

Após a limpeza, as variáveis quantitativas passaram a ser reconhecidas corretamente como numéricas, enquanto `obra` e `tipo_concreto` permaneceram como variáveis de texto, agora com quatro categorias padronizadas cada.

Em comparação com a base original, os valores também passaram a apresentar faixas mais coerentes: a idade máxima foi corrigida para 56 dias, o abatimento varia de 64 a 175 mm, a densidade de 2293 a 2464 kg/m³, a resistência de 19,0 a 47,5 MPa e a absorção de 0,80% a 2,92%.

Os cinco valores ausentes identificados anteriormente permanecem representados como `NA`, sem exclusão ou substituição automática. Dessa forma, a base `dados_limpos` apresenta estrutura e valores mais adequados para as etapas de análise estatística.


### Etapa 4 – Explorando os dados com `dplyr`

#### Questão 17 — Resistência média
Calcule a resistência média à compressão dos corpos de prova.

Calcule também a resistência média por: bloco da obra; tipo de concreto; idade do corpo de prova.

```{r}
#| code-fold: true
#| code-summary: "Mostrar código"

# Resistência média geral
dados_limpos |>
  summarise(
    resistencia_media = mean(resistencia_mpa, na.rm = TRUE)
  )

# Resistência média por bloco
dados_limpos |>
  group_by(obra) |>
  summarise(
    resistencia_media = mean(resistencia_mpa, na.rm = TRUE),
    .groups = "drop"
  )

# Resistência média por tipo de concreto
dados_limpos |>
  group_by(tipo_concreto) |>
  summarise(
    resistencia_media = mean(resistencia_mpa, na.rm = TRUE),
    .groups = "drop"
  )

# Resistência média por idade
dados_limpos |>
  group_by(idade_dias) |>
  summarise(
    resistencia_media = mean(resistencia_mpa, na.rm = TRUE),
    .groups = "drop"
  )

# Análise complementar: classe + idade
dados_limpos |>
  group_by(tipo_concreto, idade_dias) |>
  summarise(
    resistencia_media = mean(resistencia_mpa, na.rm = TRUE),
    .groups = "drop"
  ) |>
  arrange(tipo_concreto, idade_dias)
```

A resistência média geral foi de aproximadamente **33,55 MPa**. Entre as obras, o **Bloco B** apresentou a maior média, com **35,7 MPa**, enquanto os Blocos C e D apresentaram as menores médias, próximas de **32,4 MPa**.

Por classe de concreto, observa-se aumento progressivo da resistência média: **27,1 MPa para C25, 32,1 MPa para C30, 37,1 MPa para C35 e 43,3 MPa para C40**, comportamento coerente com o aumento da classe de resistência.

Quando analisada apenas por idade, a resistência média passa de **28,8 MPa aos 7 dias** para aproximadamente **34,7 MPa aos 14 e 28 dias**, reduzindo para **33,1 MPa aos 56 dias**. Entretanto, essa comparação mistura diferentes classes de concreto. Ao analisar classe e idade em conjunto, C30 e C35 apresentam tendência mais clara de aumento da resistência com a idade,enquanto C25 apresenta oscilações e C40 não possui dados aos 56 dias. Portanto, a influência da idade deve ser interpretada considerando também a classe do concreto.

O cálculo da média não é diferente entre Base R e tidyverse, pois funções como `mean()` continuam sendo utilizadas. A principal diferença está na organização do código. No tidyverse, funções como `group_by()`, `summarise()` e `across()` facilitam o cálculo de estatísticas por grupos e para várias variáveis, tornando o procedimento mais legível e integrado ao fluxo de análise. No Base R, resultados semelhantes podem ser obtidos com funções como `aggregate()` e `tapply()`, porém com uma sintaxe e organização diferentes.


#### Questão 18 — Comparação entre obras
Qual bloco da obra apresentou a maior resistência média?
Qual apresentou a menor?

```{r}
#| code-fold: true
#| code-summary: "Mostrar código"

dados_limpos |>
  group_by(obra) |>
  summarise(
    resistencia_media = mean(resistencia_mpa, na.rm = TRUE),
    .groups = "drop"
  ) |>
  arrange(desc(resistencia_media))
```

O **Bloco B** apresentou a maior resistência média, com aproximadamente **35,70 MPa**. O **Bloco C** apresentou a menor média, com aproximadamente **32,37 MPa**, valor muito próximo ao Bloco D, com 32,39 MPa.

A utilização de `arrange(desc())` permite organizar diretamente os resultados da maior para a menor média.

#### Questão 19 — Resistência por tipo de concreto
Calcule a resistência média para cada classe de concreto:C25; C30; C35; C40.
Qual classe apresentou a maior resistência média?

```{r}
dados_limpos |>
  group_by(tipo_concreto) |>
  summarise(
    resistencia_media = mean(resistencia_mpa, na.rm = TRUE),
    .groups = "drop"
  ) |>
  arrange(desc(resistencia_media))
```

A classe **C40** apresentou a maior resistência média, com aproximadamente **43,3 MPa**, seguida por **C35**, com **37,1 MPa**, **C30**, com **32,1 MPa**, e **C25**, com **27,1 MPa**.

Os resultados mostram uma progressão coerente entre a classe do concreto e a resistência média observada, com aumento da resistência conforme aumenta a classe especificada. A utilização de `arrange(desc())` facilita a comparação ao ordenar diretamente as classes da maior para a menor resistência média.

#### Questão 20 — Estatísticas por grupo
Utilizando group_by() e summarise(), obtenha a média das seguintes variáveis para cada tipo de concreto: resistência; consumo de cimento; relação água/cimento; abatimento; densidade.
Interprete os resultados obtidos.

```{r}
#| code-fold: true
#| code-summary: "Mostrar código"

variaveis_propriedades <- c(
  "resistencia_mpa",
  "cimento_kg_m3",
  "relacao_a_c",
  "abatimento_mm",
  "densidade_kg_m3"
)

dados_limpos |>
  group_by(tipo_concreto) |>
  summarise(
    across(
      all_of(variaveis_propriedades),
      ~ mean(.x, na.rm = TRUE)
    ),
    .groups = "drop"
  )
```

A análise das médias por classe mostra que a resistência aumenta de aproximadamente **27,1 MPa no C25 para 43,3 MPa no C40**. O consumo médio de cimento também aumenta, passando de aproximadamente **323 para 404 kg/m³**, enquanto a relação água/cimento diminui de **0,620 para 0,478**.

O abatimento apresenta tendência de redução entre as classes, enquanto a densidade varia relativamente pouco, permanecendo em valores próximos entre os diferentes tipos de concreto.

A combinação de `group_by()`, `summarise()` e `across()` permite calcular a mesma estatística para várias propriedades simultaneamente, evitando a repetição do código e facilitando a comparação entre as classes de concreto.


### Etapa 5 – Criando novas variáveis com `mutate()`

#### Questão 21 — Resistência relativa
Crie uma variável chamada resistencia_relativa, representando a razão entre a resistência observada e uma resistência de referência associada à classe do concreto.

Utilize mutate() e case_when().

Explique como você definiu a resistência de referência para cada classe.

```{r}
#| code-fold: true
#| code-summary: "Mostrar código"

dados_limpos <- dados_limpos |>
  mutate(
    resistencia_referencia = case_when(
      tipo_concreto == "C25" ~ 25,
      tipo_concreto == "C30" ~ 30,
      tipo_concreto == "C35" ~ 35,
      tipo_concreto == "C40" ~ 40,
      TRUE ~ NA_real_
    ),
    resistencia_relativa =
      resistencia_mpa / resistencia_referencia
  )

dados_limpos |>
  select(
    id_corpo_prova,
    tipo_concreto,
    resistencia_mpa,
    resistencia_referencia,
    resistencia_relativa
  ) |>
  slice_head(n = 10)
```

Foram criadas as variáveis `resistencia_referencia` e `resistencia_relativa`. A resistência de referência foi associada à denominação de cada classe: **25 MPa para C25, 30 MPa para C30, 35 MPa para C35 e 40 MPa para C40**.

A variável `resistencia_relativa` representa a razão entre a resistência medida e a resistência de referência. Valores **maiores que 1** indicam resistência observada acima da referência adotada, enquanto valores **menores que 1** indicam resultado abaixo dela.

Essa variável facilita a comparação entre corpos de prova de diferentes classes, mas possui finalidade descritiva e não substitui critérios normativos de aceitação do concreto.


#### Questão 22 — Classificação dos corpos de prova
Crie uma variável denominada classificacao, classificando os corpos de prova segundo um critério relacionado à resistência. Utilize mutate() e case_when(). Você deverá definir os critérios utilizados e justificá-los tecnicamente.

```{r}
#| code-fold: true
#| code-summary: "Mostrar código"

dados_limpos <- dados_limpos |>
  mutate(
    classificacao = case_when(
      is.na(resistencia_relativa) ~ NA_character_,
      resistencia_relativa < 1 ~ "Abaixo da referência",
      resistencia_relativa < 1.10 ~ "Atende à referência",
      TRUE ~ "Acima da referência"
    )
  )

dados_limpos |>
  count(classificacao, .drop = FALSE)
```

Com base na resistência relativa, foram adotados três grupos descritivos: valores inferiores a 1 foram classificados como **Abaixo da referência**; valores entre 1 e 1,10 como **Atende à referência**; e valores iguais ou superiores a 1,10 como **Acima da referência**.

Foram identificados **24 corpos de prova abaixo da referência, 33 atendendo à referência e 42 acima da referência**. Um registro permaneceu sem classificação devido à ausência do valor de resistência.

Essas faixas foram adotadas para facilitar a análise comparativa dos dados e **não representam critérios normativos de aceitação do concreto**.

#### Questão 23 — Resistência acima da média da classe
Crie uma variável denominada acima_media, indicando se a resistência do corpo de prova está acima ou abaixo da resistência média de seu respectivo tipo de concreto.

```{r}
#| code-fold: true
#| code-summary: "Mostrar código"

dados_limpos <- dados_limpos |>
  group_by(tipo_concreto) |>
  mutate(
    acima_media =
      resistencia_mpa > mean(resistencia_mpa, na.rm = TRUE)
  ) |>
  ungroup()

dados_limpos |>
  count(acima_media, .drop = FALSE)
```

A variável `acima_media` foi criada comparando a resistência de cada corpo de prova com a **média da própria classe de concreto**. Dessa forma, cada observação é avaliada em relação ao seu respectivo grupo.

Foram identificados **49 corpos de prova acima da média de sua classe**, **50 iguais ou abaixo da média** e **1 registro sem classificação**, devido à ausência do valor de resistência.

Essa abordagem mostra uma vantagem do uso de `group_by()` associado a `mutate()`, pois a comparação é realizada automaticamente dentro de cada grupo, sem a necessidade de calcular manualmente as médias de C25, C30, C35 e C40.


### Etapa 6 – Trabalhando com dados agrupados

#### Questão 24 — Número de observações por classe
Utilize group_by() e summarise() para determinar quantas observações existem em cada grupo de tipo_concreto.
Apresente o resultado em uma tabela organizada.

```{r}
#| code-fold: true
#| code-summary: "Mostrar código"

dados_limpos |>
  group_by(tipo_concreto) |>
  summarise(
    n_observacoes = n(),
    .groups = "drop"
  ) |>
  arrange(tipo_concreto) |>
  knitr::kable(
    col.names = c(
      "Classe do concreto",
      "Número de observações"
    ),
    caption = "Número de observações por classe de concreto",
    align = c("c", "c")
  )
```

A organização dos dados por classe de concreto mostrou **29 observações para C25, 32 para C30, 23 para C35 e 16 para C40**, totalizando as **100 observações** da base de dados.

A classe **C30** possui o maior número de registros, enquanto a classe **C40** apresenta a menor quantidade.

A utilização de `group_by()` e `summarise()` permite realizar essa contagem por grupo, enquanto `knitr::kable()` apresenta os resultados em uma tabela organizada no relatório.


#### Questão 25 — Resistência média por classe
Calcule a resistência média de cada tipo de concreto utilizando:`group_by()`; `summarise()`.Depois, ordene os resultados utilizando arrange().

```{r}
#| code-fold: true
#| code-summary: "Mostrar código"

dados_limpos |>
  group_by(tipo_concreto) |>
  summarise(
    resistencia_media = mean(resistencia_mpa, na.rm = TRUE),
    .groups = "drop"
  ) |>
  arrange(desc(resistencia_media))
```

A ordenação das médias de resistência mostra que a classe **C40** apresentou o maior valor, com aproximadamente **43,3 MPa**, seguida por **C35**, com **37,1 MPa**, **C30**, com **32,1 MPa**, e **C25**, com **27,1 MPa**.

Os resultados evidenciam uma progressão coerente entre as classes de concreto e os valores médios de resistência observados na base de dados. A utilização de `arrange(desc())` permite visualizar essa hierarquia de forma direta.

#### Questão 26 — Múltiplas estatísticas de resistência
Calcule simultaneamente diferentes estatísticas da variável resistencia_mpa para cada tipo de concreto.
Obtenha, por exemplo: número de observações; média; mediana; desvio-padrão; mínimo; máximo.
Utilize summarise().
Explique por que uma tabela com várias estatísticas pode ser mais informativa do que apresentar apenas a média.

```{r}
#| code-fold: true
#| code-summary: "Mostrar código"

dados_limpos |>
  group_by(tipo_concreto) |>
  summarise(
    n = sum(!is.na(resistencia_mpa)),
    media = mean(resistencia_mpa, na.rm = TRUE),
    mediana = median(resistencia_mpa, na.rm = TRUE),
    desvio_padrao = sd(resistencia_mpa, na.rm = TRUE),
    minimo = min(resistencia_mpa, na.rm = TRUE),
    maximo = max(resistencia_mpa, na.rm = TRUE),
    .groups = "drop"
  )
```

A análise conjunta das estatísticas mostra o aumento da resistência com a classe do concreto. As médias variaram de **27,1 MPa para C25** a **43,3 MPa para C40**, enquanto as medianas permaneceram próximas às respectivas médias.

Os desvios-padrão ficaram entre aproximadamente **3,1 e 3,7 MPa**, indicando dispersões relativamente semelhantes entre as classes. Quanto aos extremos, o menor valor observado foi de **19,0 MPa no C25**, enquanto o maior foi de **47,5 MPa no C40**. A classe C35 apresentou **22 valores válidos de resistência**, embora possua 23 registros na base, devido à existência de um valor ausente.

Uma tabela com várias estatísticas é mais informativa do que apresentar apenas a média porque a média representa somente a tendência central dos dados e pode ocultar diferenças importantes entre os grupos. Ao incluir **mediana, desvio-padrão, mínimo e máximo**, é possível avaliar também a dispersão, a amplitude dos resultados e a presença de valores extremos. Dessa forma, a interpretação do comportamento da resistência do concreto se torna mais completa e permite comparar as classes com maior segurança.



### Etapa 7 – Selecionando e reorganizando variáveis

#### Questão 27 — Seleção das propriedades quantitativas
Selecione somente as variáveis quantitativas relacionadas às propriedades do concreto. Utilize select() e, quando apropriado, where() ou all_of().
Apresente a nova tabela.

```{r}
#| code-fold: true
#| code-summary: "Mostrar código"

variaveis_propriedades <- c(
  "resistencia_mpa",
  "cimento_kg_m3",
  "relacao_a_c",
  "abatimento_mm",
  "densidade_kg_m3",
  "absorção_agregado_pct"
)

dados_quantitativos <- dados_limpos |>
  select(all_of(variaveis_propriedades))

dados_quantitativos |>
  slice_head(n = 10) |>
  knitr::kable(
    col.names = c(
      "Resistência (MPa)",
      "Cimento (kg/m³)",
      "Relação a/c",
      "Abatimento (mm)",
      "Densidade (kg/m³)",
      "Absorção do agregado (%)"
    ),
    caption = "Propriedades quantitativas selecionadas do concreto",
    digits = 2
  )
```

Foi criada uma nova tabela denominada `dados_quantitativos`, contendo apenas as propriedades quantitativas relacionadas ao concreto: **resistência, consumo de cimento, relação água/cimento, abatimento, densidade e absorção do agregado**.

A variável `idade_dias`, embora numérica, não foi incluída, pois representa uma **condição de ensaio**, e não uma propriedade física do concreto.

A função `select()` associada a `all_of()` permitiu selecionar as variáveis definidas previamente, formando uma nova tabela específica para as análises quantitativas. Para facilitar a visualização no relatório, foram apresentadas as **10 primeiras observações** dessa nova tabela.

#### Questão 28 — Médias com `across()`
Utilize across() para calcular a média das variáveis quantitativas selecionadas. Compare o resultado com aquele obtido utilizando summarise() individualmente para cada variável. Qual abordagem apresenta maior facilidade de manutenção quando o número de variáveis aumenta?

```{r}
#| code-fold: true
#| code-summary: "Mostrar código"

# Uma única operação com across()
dados_quantitativos |>
  summarise(
    across(
      everything(),
      ~ mean(.x, na.rm = TRUE)
    )
  )

# Forma individual para comparação
dados_quantitativos |>
  summarise(
    resistencia_media = mean(resistencia_mpa, na.rm = TRUE),
    cimento_medio = mean(cimento_kg_m3, na.rm = TRUE),
    relacao_ac_media = mean(relacao_a_c, na.rm = TRUE),
    abatimento_medio = mean(abatimento_mm, na.rm = TRUE),
    densidade_media = mean(densidade_kg_m3, na.rm = TRUE),
    absorcao_media = mean(`absorção_agregado_pct`, na.rm = TRUE)
  )
```

As duas abordagens produziram os mesmos resultados: resistência média de aproximadamente **33,55 MPa**, consumo médio de cimento de **357,62 kg/m³**, relação água/cimento média de **0,554**, abatimento médio de **110,33 mm**, densidade média de **2373,10 kg/m³** e absorção média do agregado de aproximadamente **1,79%**.

A diferença está principalmente na forma de organizar o código. Na abordagem individual, é necessário escrever o cálculo da média separadamente para cada variável. Com `across()`, a mesma função é aplicada simultaneamente a todas as colunas selecionadas.

Dessa forma, `across()` torna o código **mais compacto, legível e fácil de manter**, especialmente quando o banco possui muitas variáveis ou quando novas colunas precisam ser incluídas posteriormente.


#### Questão 29 — Transformação simultânea com `mutate()` e `across()`
Utilize mutate() e across() para realizar uma transformação simultânea em um conjunto de variáveis quantitativas. Escolha uma transformação coerente com o problema e explique sua finalidade.

```{r}
#| code-fold: true
#| code-summary: "Mostrar código"

dados_padronizados <- dados_limpos |>
  mutate(
    across(
      all_of(variaveis_propriedades),
      ~ (.x - mean(.x, na.rm = TRUE)) /
        sd(.x, na.rm = TRUE),
      .names = "{.col}_z"
    )
  )

dados_padronizados |>
  select(
    id_corpo_prova,
    ends_with("_z")
  ) |>
  slice_head(n = 10)
```

Foi aplicada a padronização estatística pelo escore z às propriedades quantitativas utilizando `mutate()` em conjunto com `across()`. Essa transformação expressa cada valor em termos do número de desvios-padrão em relação à média da respectiva variável.

Valores próximos de zero representam observações próximas da média; valores **positivos** indicam resultados acima da média e valores **negativos**, abaixo da média. Por exemplo, o corpo de prova CP-004 apresentou resistência padronizada de aproximadamente **2,09**, indicando uma resistência cerca de 2,09 desvios-padrão acima da média geral.

A padronização é útil porque permite comparar variáveis originalmente expressas em **unidades e escalas diferentes**, como MPa, kg/m³, milímetros e porcentagem.

O uso de `across()` possibilitou aplicar a mesma transformação simultaneamente às seis propriedades, enquanto `.names = "{.col}_z"` criou novas colunas sem substituir os valores originais.


#### Questão 30 — Múltiplas estatísticas com `across()`
Utilize across() em conjunto com summarise() para obter, por tipo de concreto, pelo menos duas estatísticas para cada variável quantitativa selecionada. Apresente o resultado de forma organizada. Compare essa solução com a utilização de vários comandos separados.

```{r}
#| code-fold: true
#| code-summary: "Mostrar código"

dados_limpos |>
  group_by(tipo_concreto) |>
  summarise(
    across(
      all_of(variaveis_propriedades),
      list(
        media = ~ mean(.x, na.rm = TRUE),
        dp = ~ sd(.x, na.rm = TRUE)
      ),
      .names = "{.col}_{.fn}"
    ),
    .groups = "drop"
  )
```

A combinação de `summarise()` com `across()` permitiu calcular simultaneamente a **média e o desvio-padrão** das seis propriedades quantitativas para cada classe de concreto, reunindo os resultados em uma única tabela.

Para a resistência à compressão, observa-se aumento da média conforme a classe do concreto: **27,1 MPa no C25, 32,1 MPa no C30, 37,1 MPa no C35 e 43,3 MPa no C40**. Os desvios-padrão ficaram entre **3,07 e 3,68 MPa**, indicando níveis de dispersão relativamente próximos entre as classes.

O uso de `across()` reduz a repetição do código, pois as mesmas estatísticas são aplicadas simultaneamente a todas as propriedades selecionadas. Além disso, a definição `.names = "{.col}_{.fn}"` identifica automaticamente a variável e a estatística correspondente, facilitando a organização e a interpretação dos resultados.


### Etapa 8 – Trabalhando com textos e categorias

#### Questão 31 — Padronização da variável `obra`
Utilize funções do pacote stringr para verificar e padronizar os valores da variável obra.

Investigue:

espaços no início ou no final dos textos;
diferenças entre letras maiúsculas e minúsculas;
possíveis grafias diferentes para uma mesma categoria.
Apresente o antes e o depois da padronização.

```{r}
#| code-fold: true
#| code-summary: "Mostrar código"

# Antes
dados |>
  count(obra, sort = TRUE)

# Padronização
comparacao_obra <- dados |>
  transmute(
    obra_original = obra,
    obra_padronizada = obra |>
      str_trim() |>
      str_squish() |>
      str_to_title()
  )

# Comparação antes e depois
comparacao_obra |>
  distinct(
    obra_original,
    obra_padronizada
  )

comparacao_obra |>
  count(obra_padronizada)
```

Antes da aplicação das funções do `stringr`, a variável `obra` já apresentava **quatro categorias padronizadas**: Bloco A, Bloco B, Bloco C e Bloco D, com respectivamente 28, 29, 28 e 15 observações.

Foram aplicadas as funções `str_trim()`, `str_squish()` e `str_to_title()` para remover possíveis espaços excedentes e uniformizar a escrita das categorias. Entretanto, a comparação entre os valores originais e padronizados não apresentou alterações.

Isso ocorre porque a própria importação realizada com `read_csv2()` já removeu os espaços externos existentes no arquivo. Mesmo sem produzir mudanças nesta base, a aplicação das funções do `stringr` é útil como procedimento de padronização e prevenção de inconsistências em bases futuras.

#### Questão 32 — Busca por padrões com `str_detect()`
Utilize str_detect() para localizar registros que contenham determinado padrão textual em tipo_concreto ou obra.

Crie uma condição de busca adequada aos dados.

Explique como a utilização de padrões de texto pode auxiliar no diagnóstico de bases de dados.

Foi utilizado o padrão `^C3`, que identifica textos iniciados por `C3`. Na base padronizada, isso seleciona as classes C30 e C35.

```{r}
#| code-fold: true
#| code-summary: "Mostrar código"

dados_limpos |>
  filter(
    str_detect(
      tipo_concreto,
      "^C3"
    )
  ) |>
  select(
    id_corpo_prova,
    obra,
    tipo_concreto,
    resistencia_mpa
  ) |>
  slice_head(n = 20)
```

Foi utilizada a função `str_detect()` com o padrão `^C3` para identificar registros cujo tipo de concreto começa com **C3**. O símbolo `^` representa o início do texto e, portanto, o padrão selecionou as classes **C30 e C35**.

A filtragem retornou corretamente corpos de prova pertencentes a essas duas classes, sendo apresentadas as 20 primeiras observações para facilitar a visualização.

A busca por padrões textuais é útil porque permite selecionar grupos de categorias que compartilham características na escrita sem precisar informar cada categoria individualmente. Dessa forma, funções como `str_detect()` tornam a manipulação de variáveis textuais mais flexível e eficiente.


### Etapa 9 – Visualização dos dados

#### Questão 33 — Distribuição da resistência por classe
Produza um gráfico comparando a distribuição da resistência à compressão entre os diferentes tipos de concreto. Utilize uma geometria apropriada, como: `geom_boxplot()`. Interprete o gráfico.



```{r}
#| code-fold: true
#| code-summary: "Mostrar código"

ggplot(
  dados_limpos,
  aes(
    x = tipo_concreto,
    y = resistencia_mpa
  )
) +
  geom_boxplot() +
  labs(
    title = "Distribuição da resistência por tipo de concreto",
    x = "Tipo de concreto",
    y = "Resistência à compressão (MPa)"
  ) +
  theme_minimal()
```

O boxplot mostra um **aumento progressivo da resistência à compressão** conforme cresce a classe do concreto. As medianas são aproximadamente **27,8 MPa para C25, 31,8 MPa para C30, 36,8 MPa para C35 e 43,2 MPa para C40**, evidenciando uma separação coerente entre as classes.

As caixas apresentam dispersões relativamente semelhantes, embora C30 e C35 mostrem uma amplitude um pouco maior. No caso do **C25**, observa-se ainda um valor atípico inferior, próximo de **19 MPa**, destacado abaixo da distribuição principal.

De forma geral, o gráfico reforça que as classes de maior resistência nominal apresentam também valores de resistência observados mais elevados, sem indicar sobreposição predominante entre os grupos.

#### Questão 34 — Consumo de cimento e resistência
Produza um gráfico investigando a relação entre:
consumo de cimento;
resistência à compressão.
Utilize um gráfico de dispersão com geom_point().

Acrescente, se considerar apropriado, uma linha de tendência.

O gráfico fornece evidências visuais para a afirmação: “Quanto maior o consumo de cimento, maior tende a ser a resistência do concreto.”
Justifique.

```{r}
#| code-fold: true
#| code-summary: "Mostrar código"

# Visão geral
ggplot(
  dados_limpos,
  aes(
    x = cimento_kg_m3,
    y = resistencia_mpa,
    color = tipo_concreto
  )
) +
  geom_point() +
  geom_smooth(
    aes(group = 1),
    method = "lm",
    se = FALSE,
    color = "black"
  ) +
  labs(
    title = "Consumo de cimento e resistência à compressão",
    x = "Consumo de cimento (kg/m³)",
    y = "Resistência à compressão (MPa)",
    color = "Classe"
  ) +
  theme_minimal()

# Relação observada dentro de cada classe
ggplot(
  dados_limpos,
  aes(
    x = cimento_kg_m3,
    y = resistencia_mpa
  )
) +
  geom_point() +
  geom_smooth(
    method = "lm",
    se = FALSE
  ) +
  facet_wrap(~ tipo_concreto, scales = "free_x") +
  labs(
    title = "Consumo de cimento e resistência dentro de cada classe",
    x = "Consumo de cimento (kg/m³)",
    y = "Resistência à compressão (MPa)"
  ) +
  theme_minimal()
```

Considerando toda a base, observa-se uma **associação positiva entre o consumo de cimento e a resistência à compressão**. As classes de maior resistência também se concentram, de modo geral, em maiores consumos de cimento, produzindo uma tendência crescente no gráfico global. A correlação geral é de aproximadamente **0,78**.

Entretanto, quando os dados são separados por classe de concreto, essa relação se torna muito mais fraca. O C25 apresenta uma leve tendência positiva, enquanto C30 e C35 apresentam tendências discretamente negativas e o C40 praticamente não mostra tendência. As correlações por classe são aproximadamente **0,28 para C25, -0,17 para C30, -0,24 para C35 e -0,04 para C40**.

Assim, não é adequado concluir, a partir deste conjunto de dados, que simplesmente aumentar o consumo de cimento produzirá maior resistência. Parte importante da associação observada no gráfico geral decorre das **diferenças de dosagem entre as próprias classes de concreto**, e não necessariamente de uma relação direta entre as duas variáveis dentro de cada classe.
  
#### Questão 35 — Relação água/cimento e resistência
Produza um gráfico para investigar a relação entre:

relação água/cimento;
resistência à compressão.
Utilize ggplot2.

Apresente o gráfico e interprete o padrão observado.

Os dados apresentam alguma tendência que mereça investigação?

```{r}
#| code-fold: true
#| code-summary: "Mostrar código"

# Visão geral
ggplot(
  dados_limpos,
  aes(
    x = relacao_a_c,
    y = resistencia_mpa,
    color = tipo_concreto
  )
) +
  geom_point() +
  geom_smooth(
    aes(group = 1),
    method = "lm",
    se = FALSE,
    color = "black"
  ) +
  labs(
    title = "Relação água/cimento e resistência à compressão",
    x = "Relação água/cimento",
    y = "Resistência à compressão (MPa)",
    color = "Classe"
  ) +
  theme_minimal()

# Relação dentro das classes
ggplot(
  dados_limpos,
  aes(
    x = relacao_a_c,
    y = resistencia_mpa
  )
) +
  geom_point() +
  geom_smooth(
    method = "lm",
    se = FALSE
  ) +
  facet_wrap(~ tipo_concreto) +
  labs(
    title = "Relação água/cimento e resistência dentro de cada classe",
    x = "Relação água/cimento",
    y = "Resistência à compressão (MPa)"
  ) +
  theme_minimal()
```

Considerando toda a base de dados, observa-se uma **tendência negativa clara entre a relação água/cimento e a resistência à compressão**. De forma geral, os concretos com menores relações água/cimento apresentam resistências mais elevadas, enquanto relações maiores estão associadas a menores resistências. A correlação geral é de aproximadamente **-0,76**.

Entretanto, ao analisar cada classe separadamente, essa tendência praticamente desaparece. As correlações são aproximadamente **0,10 para C25, -0,17 para C30, 0,11 para C35 e 0,09 para C40**, indicando relações fracas ou praticamente inexistentes dentro das próprias classes.

Assim, embora o gráfico geral apresente uma associação negativa expressiva, parte importante desse comportamento está relacionada às **diferenças de dosagem entre as classes de concreto**. Portanto, os dados não permitem interpretar a correlação geral isoladamente como uma relação de mesma intensidade dentro de cada classe.

### Etapa 10 – Questões próximas da prática profissional

#### Questão 36 — Comparação entre obras

O engenheiro responsável afirma:

“Os concretos utilizados no Bloco C apresentam desempenho superior aos utilizados nos demais blocos.”

Utilize dplyr e ggplot2 para verificar se os dados dão suporte a essa afirmação em termos descritivos.

Não é necessário realizar um teste de hipótese. O objetivo é explorar os dados.

```{r}
#| code-fold: true
#| code-summary: "Mostrar código"

# 1. Resistência média por bloco
resumo_resistencia_obra <- dados_limpos |>
  group_by(obra) |>
  summarise(
    resistencia_media = mean(resistencia_mpa, na.rm = TRUE),
    .groups = "drop"
  ) |>
  arrange(desc(resistencia_media))

resumo_resistencia_obra

# 2. Médias das propriedades por bloco
resumo_propriedades_obra <- dados_limpos |>
  group_by(obra) |>
  summarise(
    across(
      all_of(variaveis_propriedades),
      ~ mean(.x, na.rm = TRUE)
    ),
    .groups = "drop"
  )

resumo_propriedades_obra

# 3. Médias das propriedades por bloco e classe
resumo_obra_classe <- dados_limpos |>
  group_by(obra, tipo_concreto) |>
  summarise(
    across(
      all_of(variaveis_propriedades),
      ~ mean(.x, na.rm = TRUE)
    ),
    .groups = "drop"
  )

resumo_obra_classe

# Distribuição da resistência entre os blocos por classe
ggplot(
  dados_limpos,
  aes(
    x = obra,
    y = resistencia_mpa
  )
) +
  geom_boxplot() +
  facet_wrap(~ tipo_concreto) +
  labs(
    title = "Resistência por bloco e tipo de concreto",
    x = "Bloco",
    y = "Resistência à compressão (MPa)"
  ) +
  theme_minimal() +
  theme(
    axis.text.x = element_text(
      angle = 45,
      hjust = 1
    )
  )
```

Os resultados **não sustentam a afirmação de que o Bloco C apresenta desempenho superior de forma geral**. Considerando inicialmente a resistência média de todos os concretos, o Bloco B apresentou o maior valor, com aproximadamente **35,7 MPa**, seguido pelo Bloco A com **33,2 MPa**. Os Blocos C e D apresentaram valores próximos de **32,4 MPa**.

Entretanto, a comparação apenas das médias gerais pode ser inadequada, pois cada bloco possui diferentes proporções de classes de concreto. Ao comparar os blocos dentro de cada classe, observa-se que o desempenho do Bloco C varia. No C25, apresentou média de **26,9 MPa**; no C30, **32,0 MPa**; no C35, **35,1 MPa**; e no C40, aproximadamente **45,0 MPa**.

No **C30**, o Bloco C apresentou resistência próxima aos demais, associada ao menor consumo médio de cimento e à menor relação água/cimento dessa classe. No **C35**, porém, apresentou a menor resistência média e o maior consumo de cimento. Já no **C40**, apresentou a maior resistência média, praticamente empatado com o Bloco D, porém com o maior consumo médio de cimento.

Portanto, o Bloco C apresenta **bons resultados pontuais, especialmente no C30 e C40, mas não uma superioridade consistente entre todas as classes**. Além disso, propriedades como abatimento, densidade e absorção não devem ser classificadas simplesmente como melhores ou piores apenas por apresentarem valores maiores ou menores, pois sua avaliação depende dos requisitos técnicos estabelecidos para o concreto.


#### Questão 37 — Idade e resistência
Compare a resistência média dos concretos com diferentes idades. Utilize group_by() e summarise() para obter as médias. Em seguida, produza uma representação gráfica adequada. O que acontece com a resistência à medida que aumenta a idade do corpo de prova?

```{r}
#| code-fold: true
#| code-summary: "Mostrar código"

# Média geral por idade
medias_idade <- dados_limpos |>
  group_by(idade_dias) |>
  summarise(
    resistencia_media = mean(resistencia_mpa, na.rm = TRUE),
    .groups = "drop"
  )

medias_idade

# Média por classe e idade
medias_idade_classe <- dados_limpos |>
  group_by(tipo_concreto, idade_dias) |>
  summarise(
    resistencia_media = mean(resistencia_mpa, na.rm = TRUE),
    .groups = "drop"
  )

medias_idade_classe

# Gráfico
ggplot(
  medias_idade_classe,
  aes(
    x = idade_dias,
    y = resistencia_media,
    color = tipo_concreto,
    group = tipo_concreto
  )
) +
  geom_point() +
  geom_line() +
  scale_x_continuous(
    breaks = c(7, 14, 28, 56)
  ) +
  labs(
    title = "Resistência média por idade e classe de concreto",
    x = "Idade (dias)",
    y = "Resistência média (MPa)",
    color = "Classe"
  ) +
  theme_minimal()
```

Considerando todas as classes em conjunto, a resistência média foi de aproximadamente **28,8 MPa aos 7 dias, 34,7 MPa aos 14 dias, 34,7 MPa aos 28 dias e 33,1 MPa aos 56 dias**. Portanto, a média geral não apresenta crescimento contínuo com a idade.

Quando as classes são analisadas separadamente, o comportamento se torna mais informativo. O **C30** apresenta aumento de aproximadamente **29,0 MPa aos 7 dias para 33,9 MPa aos 56 dias**, enquanto o **C35** apresenta crescimento mais acentuado, de **30,0 MPa para 42,8 MPa** no mesmo intervalo. O **C25** apresenta maior oscilação, com redução aos 14 dias, aumento aos 28 dias e pequena queda aos 56 dias. Já o **C40** apresenta valores elevados em todas as idades disponíveis, porém não possui observações aos 56 dias.

Dessa forma, os dados indicam uma **tendência de aumento da resistência com a idade principalmente para as classes C30 e C35**, mas esse comportamento não é uniforme em todas as classes. Além disso, como os valores correspondem a diferentes corpos de prova, a análise deve ser entendida como uma tendência descritiva da base, e não como o acompanhamento da evolução de um mesmo corpo de prova ao longo do tempo.

#### Questão 38 — Resumo para o engenheiro
O controle tecnológico da empresa precisa produzir um relatório para o engenheiro responsável.

Utilizando dplyr, construa uma tabela-resumo contendo pelo menos cinco informações estatísticas que você considera importantes para o acompanhamento da qualidade do concreto.

Justifique a escolha de cada informação.

```{r}
#| code-fold: true
#| code-summary: "Mostrar código"

tabela_engenheiro <- dados_limpos |>
  group_by(tipo_concreto) |>
  summarise(
    n = sum(!is.na(resistencia_mpa)),
    resistencia_media = mean(resistencia_mpa, na.rm = TRUE),
    resistencia_mediana = median(resistencia_mpa, na.rm = TRUE),
    desvio_padrao = sd(resistencia_mpa, na.rm = TRUE),
    resistencia_minima = min(resistencia_mpa, na.rm = TRUE),
    resistencia_maxima = max(resistencia_mpa, na.rm = TRUE),
    .groups = "drop"
  )

tabela_engenheiro |>
  knitr::kable(
    col.names = c(
      "Classe",
      "n",
      "Média (MPa)",
      "Mediana (MPa)",
      "Desvio-padrão (MPa)",
      "Mínimo (MPa)",
      "Máximo (MPa)"
    ),
    caption = "Resumo estatístico da resistência à compressão por classe de concreto",
    digits = 2
  )
```

Para o acompanhamento da qualidade do concreto, foram selecionadas seis informações principais: **número de ensaios, média, mediana, desvio-padrão, resistência mínima e resistência máxima**.

O **número de ensaios** indica a quantidade de resultados disponíveis e permite avaliar a representatividade de cada grupo. A **média** resume o nível geral de resistência, enquanto a **mediana** complementa essa informação por ser menos sensível a valores extremos. O **desvio-padrão** permite avaliar a dispersão e a uniformidade dos resultados. Já os valores **mínimo e máximo** mostram os extremos observados, sendo o mínimo particularmente importante para identificar resultados baixos que podem exigir investigação.

Os resultados também evidenciam o crescimento da resistência entre as classes, com médias de aproximadamente **27,1 MPa no C25, 32,1 MPa no C30, 37,1 MPa no C35 e 43,3 MPa no C40**. Os desvios-padrão variaram entre aproximadamente **3,07 e 3,68 MPa**, indicando dispersões relativamente próximas.

A apresentação conjunta dessas estatísticas é mais útil para a análise da qualidade do que a média isolada, pois permite avaliar simultaneamente **quantidade de dados, tendência central, variabilidade e valores extremos**, fornecendo uma visão mais completa do comportamento de cada classe de concreto.


---

## Desafio final — O engenheiro responsável pelos dados

-

## 🧠 Considerações finais

O desenvolvimento deste relatório permitiu aplicar a família `tidyverse` ao processamento e à análise de dados relacionados ao controle tecnológico do concreto. Em comparação com o Relatório 02, as mesmas etapas fundamentais de inspeção, limpeza, transformação e exploração foram realizadas por meio de uma lógica baseada em fluxos de dados e funções especializadas.

A atividade evidenciou novamente que a qualidade da análise estatística depende da qualidade da base utilizada. Erros de digitação, categorias não padronizadas, valores ausentes e registros com ordem de grandeza incompatível podem alterar resultados aparentemente simples. As ferramentas de `dplyr`, `stringr` e `readr` permitiram organizar essas etapas de forma sequencial e legível, enquanto `ggplot2` acrescentou uma dimensão visual importante para a interpretação das distribuições e relações entre variáveis.

As análises também reforçaram a necessidade de interpretação técnica. A associação geral entre consumo de cimento e resistência, por exemplo, mostrou-se forte quando toda a base foi considerada, mas fraca quando as classes foram avaliadas separadamente. Da mesma forma, a resistência média por idade só apresentou interpretação mais adequada quando a classe do concreto foi considerada simultaneamente.

Por fim, o `tidyverse` mostrou-se especialmente útil para operações agrupadas, aplicação simultânea de funções a várias colunas e construção de gráficos integrados ao fluxo de análise. Entretanto, nenhuma ferramenta substitui a avaliação do significado físico dos dados. O R permite organizar e explorar a informação, mas a decisão sobre a validade e a relevância dos resultados continua dependendo do julgamento técnico do profissional.

## 📖 Referências

::: {#refs}
:::
