usetg---
# Só mude aqui!!!!
author: "Leonardo Müller"
title: "Relatório 01"
bibliography: referencias.bib
# A partir daqui nao faca alteracoes!!!!!
link-citations: true
csl: associacao-brasileira-de-normas-tecnicas-ipea.csl
subtitle: "<a href='https://bendeivide.github.io/courses/epaec/' target='_blank'>Estatística e Probabilidade</a> </br> <a href='https://bendeivide.github.io' target='_blank'>Prof. Ben Dêivide (DEFIM/CAP/UFSJ)</a>"
include-before-body: header.html
date: now
date-format: "DD/MM/YYYY, HH:mm"
lang: pt-BR
format:
  html:
    toc: true
    number-sections: true
    theme: bootstrap
    #css: styles.css
    code-fold: true
    code-tools: true
execute:
  echo: true
  warning: false
  message: false
---

## 📌 Introdução

## 1 Introdução

O monitoramento geotécnico constitui uma importante ferramenta para o acompanhamento das condições de segurança e do comportamento de estruturas geotécnicas. No contexto de pilhas de estéril, entre as variáveis que podem ser acompanhadas encontra-se o nível d’água (NA), cuja evolução ao longo do tempo fornece informações relevantes acerca das condições hidrogeotécnicas da estrutura. Entretanto, a simples obtenção dos dados de instrumentação não é suficiente para sua adequada interpretação, sendo necessária a aplicação de procedimentos de organização, representação e análise capazes de transformar os registros obtidos em informações úteis.

Nesse contexto, a Estatística constitui uma ferramenta fundamental para a organização, síntese, representação e interpretação de conjuntos de dados. A Estatística Descritiva, especificamente, permite caracterizar os dados observados por meio de tabelas, gráficos e medidas numéricas, possibilitando identificar valores típicos, dispersão, comportamento da distribuição e possíveis observações discrepantes.

A aplicação desses procedimentos pode ser auxiliada por ferramentas computacionais. Entre elas destaca-se o ambiente R, uma linguagem de programação e ambiente computacional livre e de código aberto que apresenta recursos destinados à manipulação de dados, realização de cálculos e construção de representações gráficas. Além das funcionalidades disponíveis em sua instalação básica, o ambiente pode ser expandido por meio de pacotes desenvolvidos para diferentes aplicações.

Entre esses recursos encontra-se o pacote leem — "Laboratory of Teaching to Statistics and Mathematics" — desenvolvido com a proposta de auxiliar o ensino e a aprendizagem de Estatística e Matemática por meio do ambiente R. O pacote disponibiliza ferramentas que podem ser empregadas na organização, tabulação e representação dos dados, permitindo associar os conceitos estatísticos aos procedimentos computacionais utilizados em sua obtenção.

Neste trabalho, os conceitos introdutórios da linguagem R e os fundamentos da Estatística Descritiva são integrados à análise de um banco de dados proveniente do monitoramento de nível d’água de uma pilha de estéril. A análise será realizada utilizando o pacote leem, contemplando a organização e tabulação dos registros, apresentação gráfica, determinação de medidas de posição e dispersão e avaliação da assimetria e curtose da distribuição.

A utilização do pacote não elimina, entretanto, a necessidade de compreensão dos procedimentos estatísticos envolvidos. Dessa forma, além da obtenção computacional dos resultados, busca-se compreender o significado e a forma de determinação das medidas calculadas, relacionando-as ao comportamento do nível d’água registrado pelos instrumentos de monitoramento.

Assim, o R é utilizado não somente como ferramenta para realização dos cálculos, mas também como meio para organização, visualização e interpretação das informações provenientes do monitoramento geotécnico, permitindo associar conhecimentos de Estatística Descritiva a uma aplicação prática da Engenharia.


## 🎯 Objetivos

### Objetivo geral

Descrever o objetivo principal da prática.

### Objetivos específicos

- Coletar dados experimentais\
- Aplicar estatística descritiva\
- Construir gráficos\
- Interpretar resultados

| Nome | Nota |
|:--:|:--:|
| Jair | X|
| Wesley | Y |


------------------------------------------------------------------------

## 📚 Fundamentação Teórica

Apresente os conceitos principais:

- Média
- Variância
- Desvio padrão
- Amostragem

$$\bar{x} = \frac{1}{n}\sum_{i=1}^{n} x_i$$

------------------------------------------------------------------------

## ⚙️ Metodologia

::: callout-note
Descreva como o experimento foi realizado.
:::

- Materiais utilizados\
- Procedimento\
- Número de repetições

------------------------------------------------------------------------

## 🔍 Resultados e Discussão

Apresente e interprete os resultados obtidos a partir dos dados coletados.

- Descreva os principais resultados numéricos (média, variabilidade, etc.).
- Comente o comportamento dos dados observados nos gráficos.
- Indique se há presença de valores discrepantes (outliers).
- Avalie se os dados apresentam simetria ou tendência.

Em seguida, discuta os resultados à luz dos conceitos teóricos:

- Os resultados estão de acordo com o esperado?
- Há grande variabilidade? O que isso significa no contexto do experimento?
- Quais fatores podem ter influenciado os resultados?
- Existem possíveis fontes de erro experimental?

Procure não apenas descrever, mas **interpretar os dados**.

### 💬 Exemplo de como citar uma referência bibliográfica

Depois de inserido as informaçõe no arquivo **referencias.bib**, use:

- Segundo @Rbasico2022
- Tudo é um objeto em R [@Rbasico2022]

### 📊 Análise de Dados

- Dados não importados

```{r}
distancia <- c(10.2, 9.8, 10.5, 10.1, 9.9, 10.3)
plot(distancia)
```

- dados importados

```{r}
alfafa <- read.delim("/media/ben10/Backup/BEN_PROJ_GIT/relatorio-eait/dados/alfafa.txt")
alfafa
```

De acordo com os dados a média da produção de alfafa é `r mean(alfafa$PROD)` kg/ha.

- Usando deepseek:

```{r}
library(knitr)
library(kableExtra)

alfafa <- read.delim("/media/ben10/Backup/BEN_PROJ_GIT/relatorio-eait/dados/alfafa.txt")

# Tabela básica
kable(alfafa, caption = "Dados da Alfafa")

# Tabela mais elaborada com kableExtra
kable(alfafa, 
      caption = "Dados da Alfafa",
      booktabs = TRUE,
      align = "c") %>%
  kable_styling(bootstrap_options = c("striped", "hover", "condensed"),
                full_width = FALSE) %>%
  scroll_box(width = "100%", height = "400px")
```


## 🧠 Considerações finais

Apresente uma síntese dos principais pontos observados no experimento.

- Retome o objetivo da prática e indique se ele foi alcançado.
- Destaque os principais aprendizados obtidos.
- Comente brevemente sobre a qualidade dos dados coletados.
- Sugira possíveis melhorias no procedimento experimental.

Evite repetir apenas os resultados; foque nas **conclusões e reflexões** sobre a prática realizada.

## Aprenda Quarto

Acesse [Quarto](https://quarto.org/).

## 📖 Referências
